【裁判字號】    89,上,20
【裁判日期】    890308
【裁判案由】    返還房屋
【裁判全文】
臺灣高等法院花蓮分院民事判決  八十九年度上字第二０號
      上  訴  人  乙○○
                  丙○○
      右二人共同
      訴訟代理人  黃健弘律師
      被  上訴人  花蓮縣警察局
      法定代理人  甲○○
右當事人間請求返還房屋事件，上訴人對於臺灣花蓮地方法院八十八年度訴字第一九
五號八十八年十一月三十日第一審判決，提起上訴，本院判決如左：
      主  文
原判決廢棄。發回臺灣花蓮地方法院。
      事  實
甲、上訴人方面：
  一聲明：(一)原判決廢棄。(二)被上訴人在第一審之訴駁回。
  二陳述及所用證據除與原審判決書記載者相同，予以引用外，補稱被上訴人於原審
    並未主張無權占有法律關係，原審判決逕予援引，違背法令。
乙、被上訴人方面：
  一聲明：上訴駁回。
  二陳述及所用證據均核與原審判決書記載者相同，茲引用之。
      理  由
一按民事訴訟法第一百九十九第二項規定，審判長應向當事人發問或曉諭，令其為事
  實上及法律上陳述，聲明證據或為其他必要之聲明及陳述，其所聲明及陳述有不明
  瞭或不完足者，應令其明或補充之，此為審判長因定訴訟關係之闡明權，同時並
  為其義務，故審判長對於訴訟關係盡此項必要之處置，違背闡明之義務者，其訴訟
  程序即有重大瑕疵，最高法院四十三年台上字第十二號著有判例，又第一審之訴訟
  程序有重大之瑕疵者，第二審法院得廢棄原判決，而將該事件發回原法院，民事訴
  訟法第四百五十一條第一項亦定有明文。
二本院經查被上訴人於原審未曾主張其基礎法律關係之請求權為民法第七百六十七條
  之所有物返還請求權，原審判決逕依該請求權判決上訴人應返還房屋，似有訴外裁
  判之違背法令。再被上訴人之起訴狀所載，其主張之法律關係，係基於事務管理規
  則第二百四十九條第二項，宿舍借用期間，以借用任職各該遷關期間為限，借用人
  調離職及退休時，應在三個月內遷出；另又依臺灣省警察人員宿舍管理實施要點第
  十四條規定借用人已非在警察機關服務者，：：：：令：：：：云云，顯非依據民
  法第七百六十七條之規定提出起訴，稽之，被上訴人之上開主張，僅係約束任職警
  察之人員借用宿舍，應於何時遷讓房屋，非屬法律之請求權基礎，更非係民法第七
  百六十七條之所有物返還請求權，被上訴人之主張，於法顯有未合，而原審逕自為
  被上訴人援引法律基礎，亦有未洽，甚為顯然。
三另參諸被上訴人提出之不動產所有權狀影本內登記所有權人為花蓮縣政府，而非花
  蓮縣警察局，上載被上訴人僅係管理人，若係受花蓮縣政府委託管理，其自非所有
  權人，是否得以所有權人自居，而基於所有權人之身分提出起訴，亦值斟酌，真正
  得提起所有物返還請求權人應係花蓮縣政府而非被上訴人，因而，縱令原審以所有
  物返還請求權為判決基礎，即被上訴人非所有權人之情形下，其當事人即有不適格
  之處，綜上，本件被上訴人於原審所主張之訴訟標的法律關係為何，實欠明瞭，原
  審未令其明或補充，即審判長未適當行使闡明權，本院無從為法律關係之判斷，
  原審訴訟程序顯有重大瑕疵，依首開說明，應予廢棄並發回原審另為適當之判決，
  本件不經言詞辯論，又被上訴人之法定代理人已有變更，是否涉及承受訴訟問題，
  案經發回，併應注意及之。
四據上論結，依民事訴訟法第四百五十一條、第四百五十三條第一項，判決如主文。
中      華      民      國    八十九    年      三      月      八      日
                                審判長法官  吳  鴻  章
                                      法官  林  德  盛
                                      法官  黃  永  祥
右為正本係照原本作成。
本件不得上訴。
                                法院書記官  洪  瑞  河
中      華      民      國    八十九    年      三      月      八      日


司法院資訊處製作；財團法人民間司法改革基金會備份。
